臺灣高等法院刑事判決　　　　　　　　95年度上訴字第4609號
上　訴　人
即　被　告　甲○○
　　　　　　　　　　現於臺灣臺北監獄士林分監執行中
上列上訴人因毒品危害防制條例案件，不服臺灣士林地方法院95
年度訴字第527 號，中華民國95年10月11日第一審判決（起訴案
號：臺灣士林地方法院檢察署95年度毒偵字第496 號，移送併辦
案號：臺灣臺北地方法院檢察署95年度毒偵字第2120號），提起
上訴，本院判決如下：
    主  文
上訴駁回。
    事  實
一、甲○○前因犯恐嚇罪，經臺灣板橋地方法院判處有期徒刑 1
    年2月，上訴後，由本院以80年度上訴字第947號判決駁回上
    訴確定；復因違反肅清煙毒條例案件，經臺灣板橋地方法院
    判處有期徒刑6 年，再經本院以80年度上易字第1193號判決
    駁回上訴確定，上開2 罪，經定應執行刑為6年6月，於民國
    （下同）83年2月6日縮刑假釋出監，於假釋期間內復因違反
    肅清煙毒條例，除經撤銷前開假釋，並由原審法院以84年度
    訴字第25號判決判處有期徒刑3 年10月確定，經與前開撤銷
    假釋之殘刑2年9月9日接續執行，於87年12月1日縮刑假釋出
    監，惟甲○○於假釋期間內，復因施用毒品犯行，除經撤銷
    假釋，並經原審法院以88年度毒聲字第1476號裁定送觀察勒
    戒，嗣因其仍有施用毒品傾向，復經同院以88年度毒聲字第
    1623號裁定送強制戒治，並於89年1月5日停止戒治出監，所
    餘戒治期間並付保護管束，於89年8 月19日保護管束期滿未
    經撤銷停止戒治，視為執行完畢，並經臺灣士林地方法院檢
    察署檢察官以89年度戒毒偵字第117 號處分不起訴確定，至
    上開假釋撤銷後之殘刑，則於91年7 月18日縮刑期滿執行完
    畢。
    甲○○於出監後，再犯施用毒品罪，經本院以93年度訴字第
    225 號判決判處有期徒刑10月，經先後上訴臺灣高等法院及
    最高法院，均經駁回上訴，於93年11月11日判決確定，並於
    94年12月 1日執行完畢。
二、詎甲○○仍不知悔改，復基於施用第1 級毒品之犯意，自94
    年12月中旬某日起至95年8 月2 日某時止，在臺北縣三重市
    正義公園及臺北縣淡水鎮○○路95巷12之2 號3 樓住處等地
    ，以針筒注射方式，每日施用毒品海洛因1 次，並分別為警
    查獲如次：
(一)、95年2 月9 日21時許，在臺北市○○○路、民生西路口，甲
    ○○因形跡可疑，經警盤檢並徵得其同意後執行搜索，當場
    在甲○○身上扣得其所有之海洛因14包（合計淨重1.26公克
    ，起訴書誤載為1.4 公克，應予更正），並經採尿後，驗得
    鴉片類陽性反應。
(二)、95年8 月3 日11時40分許，在臺北市○○○路○ 段61巷口，
    甲○○因形跡可疑，經警盤檢並徵得其同意後執行搜索，當
    場在甲○○身上扣得其所有之海洛因1 包（淨重0.04公克）
    ，並經採尿後，驗得鴉片類陽性反應。
三、案經臺北市政府警察局中山分局報告臺灣士林地方法院檢察
    署官偵查起訴暨臺灣臺北地方法院檢察署檢察官移送併案審
    理。
    理  由
一、上揭犯行，迭業據上訴人即被告甲○○坦承不諱，又上訴人
    即被告先後2 次為警查獲後，在警局所排尿液，經分別送台
    灣檢驗科技股份有限公司、台灣尖端先進生技醫藥股份有限
    公司以酵素免疫分析法初驗後，再以氣相層析質譜儀法複驗
    ，證實該等尿液均呈鴉片類（即施用海洛因之代謝物）陽性
    反應，亦有該等公司分別於95年2 月24日、95年8月9日出具
    之濫用藥物尿液檢驗報告、濫用藥物檢驗報告各1 紙附卷可
    稽（附於95年度毒偵字第496 號卷第73頁、95年度毒偵字第
    2120號卷第37頁）且上訴人即被告先後2 次為警為警查獲時
    ，在其身上扣得之白粉合計15包（合計淨重1. 3公克），經
    送鑑驗後，證實均為第1 級毒品海洛因乙情，亦有上開扣案
    毒品及卷附法務部調查局於95年5月1日、95年8 月22日分別
    出具之調科壹字第040004305號、第000000000號鑑定通知書
    2紙在卷可憑（附於95年度毒偵字第496號卷第99頁、本院刑
    事卷），足認上訴人即被告自白與事實相符，可以採信，本
    案事證至為明確，其犯行堪予認定。
二、按毒品危害防制條例於92年7 月9 日修正公布，自93年1 月
    9 日施行，其中第20條、第23條將施用毒品之刑事處遇程序
    區分為「初犯」、「5 年內再犯」、「5 年後再犯」。依其
    立法理由之說明：「初犯」，經觀察、勒戒或強制戒治，應
    為不起訴處分或不付審理之裁定；經觀察、勒戒或強制戒治
    執行完畢釋放後，「5 年內再犯」者，因其再犯率甚高，原
    實施之觀察、勒戒及強制戒治既已無法收其實效，爰依法追
    訴或裁定交付審理。至於經觀察、勒戒或強制戒治執行完畢
    釋放，「5 年後再犯」者，前所實施之觀察、勒戒或強制戒
    治已足以遮斷其施用毒品之毒癮，為期自新及協助其斷除毒
    癮，仍用「初犯」規定，先經觀察、勒戒或強制戒治之程序
    。從而，依修正後之規定，祇於「初犯」及「5 年後再犯」
    2 種情形，有其追訴條件之限制，即須於初犯經觀察、勒戒
    或強制戒治釋放後，5 年內均無施用毒品之行為，始能認其
    前所實施之觀察、勒戒或強制戒治已足遮斷毒癮，而得於 5
    年後再犯時，再予適用初犯之規定，重行觀察、勒戒等程序
    。倘5 年內已經再犯，被依法追訴處罰，縱其第3 次（或第
    3 次以上）施用毒品之時間在初犯釋放5 年以後，即與「 5
    年後再犯」之情形有別，且因已於「5 年內再犯」，顯見其
    再犯率甚高，原實施觀察、勒戒或強制戒治，已無法收其實
    效，自無再經觀察、勒戒及強制戒治之必要，應由檢察官逕
    行起訴，始符新法修正之本旨（最高法院95年第7 次刑事庭
    會議決議參照）。查本案上訴人即被告最近1次係於89年8月
    19日執行強制戒治完畢，嗣於5 年內再犯施用毒品犯行，經
    本院以93年度訴字第225 號判決判處有期徒刑10月，嗣迭經
    上訴，於93年11月11日經最高法院駁回上訴確定，並於94年
    12月1 日執行完畢等情，有本院被告前案紀錄表、人犯在監
    所最新資料報表各1 份附卷可考，是本案上訴人即被告所為
    施用毒品之犯行，距89年8月19日強制戒治執行完畢雖已逾5
    年，惟被告在上開強制戒治執行完畢後5 年內，既已再犯施
    用毒品之罪，並經追訴、處罰，揆諸前揭說明，其本次犯行
    即與毒品危害防制條例第20條第3項所稱之「5年後再犯」有
    別，是公訴人依法追訴，於法並無不合，自應依法論科。
三、查海洛因為毒品危害防制條例第2 條第2 項第1 款所規定之
    第1 級毒品，不得擅自施用，核上訴人即被告施用海洛因之
    行為，係犯毒品危害防制條例第10條第1項之施用第1級毒品
    罪。其持有海洛因進而施用，持有毒品之行為為施用毒品之
    當然手段，不另論以持有毒品罪。
四、又按「刑事法若干犯罪行為態樣，本質上原具有反覆、延續
    實行之特徵，立法時既予特別歸類，定為犯罪構成要件之行
    為要素，則行為人基於概括之犯意，在密切接近之一定時、
    地持續實行之複次行為，倘依社會通念，於客觀上認為符合
    一個反覆、延續性之行為觀念者，於刑法評價上，即應僅成
    立一罪。學理上所稱『集合犯』之職業性、營業性或收集性
    等具有重複特質之犯罪均屬之，例如經營、從事業務、收集
    、販賣、製造、散布等行為概念者是（最高法院95年度台上
    字第1079號判決要旨參照）」，亦即立法者針對特定刑罰規
    範之構成要件，已預設其本身係持續實行之複次行為，具備
    反覆、延續之行為特徵，故將之總括或擬制成一個構成要件
    之「集合犯」行為，因刑法評價上為構成要件之行為單數，
    應僅成立一罪。而查毒品因具有成癮性、濫用性（此觀乎毒
    品危害防制條例第2 條之規定自明），立法實務首重以刑事
    處遇方式戒斷行為人毒癮，若無法收其實效，始依法追訴處
    罰（此觀乎毒品危害防制條例第20、23條之規定即明），故
    施用毒品本身具備反覆、延續之行為特徵，持續多次施用毒
    品始為此類犯罪之典型或常態，於刑法評價上，施用毒品應
    僅成立集合犯一罪（學者林鈺雄著「跨連新舊法之施用毒品
    行為—兼論行為單數與集合犯、接續犯概念之比較」，刊於
    95年7月本土法學雜誌第84期第141頁以下，亦採相同之見解
    。）。準此，有關行為人多次施用毒品之犯罪，實務前均依
    修正前刑法第56條連續犯之規定論以一罪，並加重其刑，惟
    因上開連續犯規定業經修正刪除，並自95年7月1日施行，其
    中修正理由說明四並載明「至連續犯之規定廢除後，對於部
    分習慣犯，例如竊盜、吸毒等犯罪，是否會因適用數罪併罰
    而使刑罰過重產生不合理之現象一節，在實務運用上應可參
    考德、日等國之經驗，委由學界及實務以補充解釋之方式，
    發展接續犯之概念，對於合乎接續犯或包括的一罪之情形，
    認為構成單一之犯罪，以限縮數罪併罰之範圍，用以解決上
    述問題」等語，是基於前述施用毒品構成要件之反覆實行特
    徵，並考量連續犯規定業經刪除之法律實然面暨修正刪除之
    立法理由，認為行為人如基於反覆實行之犯意，在密切接近
    之一定時、地，持續實行單次或複次之施用毒品行為，應僅
    成立集合犯一罪，且因不再論以連續犯，此部分即無因刑法
    第56條之連續犯規定業經修正刪除而有新舊法比較之必要。
五、經查本案上訴人即被告有多次施用毒品前科，因施用毒品犯
    行經法院判處罪刑而執行完畢後之同月，即再犯本案犯行，
    且每日施用毒品1 次等情，如前所述，顯見上訴人即被告係
    因吸毒成癮，乃基於多次實施犯行之決意，於密接之時、地
    ，反覆而持續施用毒品，揆諸前揭說明，自應論以集合犯之
    包括1 罪，公訴意旨僅敘及上訴人即被告自94年12月中旬起
    至95年2月9日18時止之施用毒品海洛因犯行，並以連續犯之
    規定論處，固有未洽，惟上訴人即被告該當於集合犯之其餘
    部分犯行，業經檢察官移送併案審理（基於審判不可分原則
    ，本院本應併予審究），並經原審蒞庭實行公訴檢察官於審
    理時以被告所為本案犯行，應構成集合犯之包括1 罪論告，
    於法即無不合，附此敘明。
六、末查上訴人即被告有如事實欄所載前案科刑及執行之記錄，
    有本院被告前案紀錄表在卷可稽，其於有期徒刑執行完畢後
    5 年內，再犯本案有期徒刑以上之罪，不論依修正前刑法第
    47條，或修正後刑法第47條第1 項之規定，均構成累犯，對
    上訴人即被告而言並無有利或不利之情形，自不生新舊法比
    較之問題，應逕依修正前刑法第47條之規定，論以累犯，並
    加重其刑。
七、原審為如前述之論斷，適用毒品危害防制條例第10條第1 項
    、第18條第1項前段，刑法第2條第1項、第11條、第38條第1
    項第2 款，修正前刑法第47條，論上訴人即被告犯施用第一
    級毒品罪，審酌上訴人即被告一切犯罪情狀，處以有期徒刑
    壹年貳月，並沒收銷燬扣案之第一級毒品海洛因壹拾伍包（
    合計淨重壹點公克）及沒收扣案之夾鏈袋壹拾伍只，均無
    違誤。上訴人即被告上訴意旨空言指摘原判決量刑過重云云
    ，為無理由，應予駁回。
據上論斷，應依刑事訴訟法第條，判決如主文。
本案經檢察官李良忠到庭執行職務。
中　　華　　民　　國　　96　　年　　1 　　月　　31　　日
                　刑事第三庭　　審判長法　官　許國宏
                                　　　法　官　許增男
                                　　　法　官　陳祐治
以上正本證明與原本無異。
如不服本判決，應於收受送達後十日內向本院提出上訴書狀，其
未敘述上訴之理由者並得於提起上訴後十日內向本院補提理由書
（均須按他造當事人之人數附繕本）。
                                　　　書記官　蔡慧娟
中　　華　　民　　國　　96　　年　　1 　　月　　31　　日
附錄：本案論罪科刑法條全文
毒品危害防制條例第10條第1項
施用第一級毒品者，處 6 月以上 5 年以下有期徒刑。
